臺灣高等法院刑事裁定
111年度抗字第932號
抗  告  人
即  受刑人  黃廷瑜



上列抗告人即受刑人因聲請定其應執行刑案件，不服臺灣桃園地
方法院中華民國111年5月18日裁定（111年度聲字第1327號），
提起抗告，本院裁定如下：
    主  文
原裁定撤銷，發回臺灣桃園地方法院。
    理  由
一、原裁定意旨略以：抗告人即受刑人黃廷瑜（下稱抗告人）前
    於如原裁定附表（下稱附表）所示之犯罪日期，犯如附表所
    示之罪，先後經臺灣新北地方法院（下稱新北地院）、臺灣
    士林地方法院及原審法院判處如附表所示之刑確定在案，茲
    因如附表編號1所示之罪，其判決確定日期為民國109年6月9
    日，而如附表編號2至15所示之罪，其犯罪日期如附表編號2
    至15之犯罪日期欄所載，均係在109年6月9日之前，則附表
    編號13所示之罪為得易科罰金之罪，與附表編號1至12、14
    、15所示為不得易科罰金之罪，依刑法第50條第1項但書之
    規定固不得併合處罰，惟本件係檢察官依抗告人之請求而提
    出聲請。又抗告人所犯如附表編號1至6所示之罪，雖已執行
    完畢，然仍得與附表編號7至15之罪所處之刑，合併定其應
    執行刑。茲檢察官聲請定其應執行之刑，原審審核聲請人所
    附相關事證，認其聲請為正當，爰依刑法第53條、第51條第
    5款之規定，定其應執行之刑。經原審法院曾委由法務部○○○
    ○○○○徵詢抗告人之書面意見，抗告人表示家有65歲以上之祖
    母，其有反省、悔過，請求法院從輕量刑乙節，亦有原審法
    院定應執行刑案件抗告人意見調查表在卷為憑。原審審酌抗
    告人所犯如附表各罪，除一偽證罪外均為犯詐欺案件，更是
    密集於107至109年間，顯見其客觀上之悖法危害、主觀上之
    惡性均較重，且基於刑罰公平原則考量，杜絕僥倖犯罪心理
    ，並避免鼓勵犯罪之誤解，兼衡其責任非難程度、人格特性
    與矯正效益，本不宜輕縱，惟念被告於上開案件中均坦承犯
    罪，已有悔意，且其在獄中亦有反省等情，在定刑之內部界
    限（換算共有期徒刑91月）內，依刑法第53條、第51條第5
    款規定，定應執行之刑為有期徒刑7年，且依上開說明，不
    諭知易科罰金之折算標準等語。
二、抗告意旨略以：
　㈠刑事訴訟法第370條第2項、第3項，已針對第二審上訴案件之
    定應執行之刑，明定有不利益變更禁止原則之適用；分屬不
    同案件之數罪併罰，倘一裁判宣告數罪之刑，曾經定其執行
    刑，再與其他裁判宣告之刑定其執行刑時，在法理上亦應同
    受此原則之拘束（最高法院103年度第14次刑事庭會議決議
    參照）。基此，上開更定之應執行刑，不應比前定之應執行
    刑加計其他裁判所處刑期或所定應執行刑後為重，否則即與
    法律秩序理念及法律目的之內部界限有違，最高法院93年度
    台非字第192號判決意旨亦同此見解。
　㈡又法律上屬於自由裁量事項，尚非概無法律性之拘束，在法
    律上有其外部界限及內部界限。前者法律之具體規定，使法
    院得以具體選擇為適當裁判，此為自由裁量之外部界限。後
    者法院為自由裁量時，應考量法律之目的，法律秩序之理念
    所在，此為自由裁量之內部界限。法院為裁判時，二者均不
    得有所踰越。在數罪併罰而有二裁判以上，應定其應執行刑
    之案件，法院所為刑之酌定，固屬自由裁量事項，然對於法
    律之內、外部界限，仍均應受其拘束（最高法院94年度台非
    字第21號判決要旨參照）。從而，數罪併罰在定其應執行刑
    之際，自應再為應執行刑之決定，屬一種特別之量刑過程，
    其考量結果，並單純表示一種數罪刑度之總和，而是再次對
    於同一行為人責任之檢視，相較於刑法第57條定有科刑時應
    審酌之事項係對一般犯罪行為之裁量而言，而合併刑之宣告
    ，則屬一種對犯罪人本身及所犯各種犯罪之總和判斷。
　㈢原審依檢察官聲請，以抗告人所犯附表所示之罪，合於定應
    執行刑之規定，合併定應執行有期徒刑7年，從形式觀察，
    固未逾越刑法第51條第5款所定法律之外部性界限，惟從抗
    告人所犯15罪之中，其中14罪均為詐欺性質之案件，法定刑
    為6月以上7年以下有期徒刑，抗告人所犯犯罪時間係108年8
    至9月，諸多皆為詐欺案件，均屬同期間所為，因經檢察官
    先後起訴而分別審判，此於抗告人之權益難謂無影響。而如
    附表編號1至5所示5罪經新北法院判決應執行有期徒刑1年2
    月、附表編號8至10所示3罪經新北法院定應執行有期徒刑1
    年3月，編號6為4月徒刑、編號7為1年徒刑、編號11為1年2
    月徒刑、編號12為1年徒刑、編號13為2月徒刑、編號14為6
    月徒刑、編號15為1年徒刑（未定應執行刑總和為5年2月）
    ，含前經定應執行刑1年2月及1年3月共7年7月，此為內部性
    界限（聲請意旨誤載為外部性界限）之上限。原審裁定並未
    就抗告人整體犯罪行為態樣、時間觀察，即酌減7月，定應
    執行有期徒刑7年，顯然不利於抗告人，難謂與上開內部性
    界限之法律目的及刑罰之公平性無違，且非在法定範圍之內
    自由裁定，應注意行為人從其犯罪所反應之人格特性，及考
    量刑法目的相關刑事政策，妥為宣告。而刑法之功能除了一
    般預防及特別預防外，更重要的是行為人再社會化及具體之
    社會保護作用，否則加諸過度之刑罰於被告，徒僅造成責任
    報應，去實現一個未知抽象之正義。因此，是否為被告長期
    性監禁宣告之同時，應一併考量被告犯案情節對社會之衝擊
    ，並注意此舉是否造成被告更絕望之心理影響，使得被告人
    格遭完全抹滅。換言之，必須考量刑罰手段之相當性，無法
    以治亂世用重典之理由，加重刑罰以圖遏止歪風，不能過度
    強調一般預防之刑罰目的，實則就人性尊嚴及人權思想言，
    任何人均非他人之工具，以加重被告之刑罰作為達到阻嚇其
    他人犯罪之手段，被告已淪為教化社會大眾之工具，喪失作
    為一個人主體性，這均與我國刑事政策之立法有違，凡此即
    構成最高法院所揭示內部界限之意義。
　㈣裁定亦未說明有何為此裁量之特殊情由，至實質上抗告人因
    原審裁定之犯行所受處罰將遠高於其於同類案件，其裁量權
    之行使，尚非妥適，為此據提抗告理由如上，祈鈞院重為審
    酌，並考量抗告人於同一期間內之數件詐欺案件均性質相類
    之犯行及犯罪目的、動機、手段及犯後態度等為綜合評價，
    賜准撤銷原裁定，另為適法之諭知，從輕量刑云云。
三、按量刑之輕重，固屬事實審法院得依職權自由裁量之事項，
    惟並非概無法律上之限制，仍應受比例原則及公平原則之限
    制。數罪併罰有二裁判以上宣告多數有期徒刑者，依刑法第
    53條、第51條第5款之規定「於各刑中之最長期以上，各刑
    合併之刑期以下，定其刑期。但不得逾三十年。」係採「限
    制加重原則」規範執行刑之法定範圍，為其定刑之外部界限
    。乃因一律將宣告刑累計執行，刑責恐將偏重而過苛，不符
    現代刑事政策及刑罰之社會功能，而有必要透過定應執行刑
    程序，授權法官對被告本身及所犯各罪為總檢視，進行充分
    而不過度之評價，以妥適調整之。又刑法第57條之規定，係
    針對個別犯罪之科刑裁量，明定刑罰原則以及尤應審酌之各
    款事項，以為科刑輕重之標準；至數罪併罰定應執行刑之裁
    量標準，法無明文，然其裁量仍應兼衡罪責相當及特別預防
    之刑罰目的，具體審酌整體犯罪過程之各罪關係（例如各行
    為彼此間之關聯性《數罪間時間、空間、法益之異同性》、所
    侵害法益之專屬性或同一性、數罪對法益侵害之加重效應等
    ）及罪數所反應行為人人格及犯罪傾向等情狀綜合判斷，為
    妥適之裁量，仍有比例原則及公平原則之拘束，倘違背此內
    部界限而濫用其裁量，仍非適法（最高法院104年度台抗字
    第718號裁判意旨參照）。
四、經查：
　㈠本件抗告人因詐欺等案件，經新北地院、臺灣士林地方法院
    及原審法院先後判處如附表所示之刑，均經分別確定在案，
    有卷附各該刑事判決書、本院被告前案紀錄表在卷可稽。又
    如附表所示數罪，兼有得易科罰金之罪與不得易科罰金之罪
    ，合於刑法第50條第1項但書第1款、第4款之情，抗告人已
    依同條第2項規定，請求檢察官聲請定應執行刑，有抗告人
    親簽之臺灣桃園地方檢察署依102年1月23日修正之刑法第50
    條調查受刑人是否聲請定應執行刑調查表附卷可證（執聲卷
    第5頁），檢察官據此聲請最後事實審之原審法院定其應執
    行之刑，原審認其聲請為正當，依刑事訴訟法第477條第1項
    ，刑法第53條、第51條第5款等規定，以抗告人所犯如附表
    所示數罪之宣告刑為基礎，於各罪所處有期徒刑中之最長刑
    有期徒刑1年2月以上，各刑合併之有期徒刑7年7月以下之範
    圍內（其中附表編號1至5曾定應執行刑為有期徒刑1年2月，
    附表編號8至10曾定應執行刑為有期徒刑1年3月，內部界限
    合計為7年7月），定應執行刑有期徒刑7年，固非無見。
　㈡惟按數罪併罰之定應執行之刑，係出於刑罰經濟與責罰相當
    之考量，並非予以犯罪行為人或受刑人不當之利益，為一種
    特別之量刑過程，相較於刑法第57條所定科刑時應審酌之事
    項，係對一般犯罪行為之裁量，定應執行刑之宣告，乃對犯
    罪行為人本身及所犯各罪之總檢視，除應考量行為人所犯數
    罪反應出之人格特性，並應權衡審酌行為人之責任與整體刑
    法目的及相關刑事政策，在量刑權之法律拘束性原則下，依
    刑法第51條第5款之規定，採限制加重原則，以宣告各刑中
    之最長期為下限，各刑合併之刑期為上限，但最長不得逾30
    年，資為量刑自由裁量權之外部性界限，並應受法秩序理念
    規範之比例原則、平等原則、責罰相當原則、重複評價禁止
    原則等自由裁量權之內部抽象價值要求界限之支配，使以輕
    重得宜，罰當其責，俾符合法律授予裁量權之目的，以區別
    數罪併罰與單純數罪之不同，兼顧刑罰衡平原則。是刑法第
    51條數罪併罰定執行刑之立法方式，非以累加方式定應執行
    刑，如以實質累加之方式定應執行刑，則處罰之刑度顯將超
    過其行為之不法內涵，而違反罪責原則，及考量因生命有限
    ，刑罰對被告造成之痛苦程度，係隨刑度增加而生加乘效果
    ，而非以等比方式增加，是則以隨罪數增加遞減其刑罰之方
    式，當足以評價被告行為不法性之法理（即多數犯罪責任遞
    減原則）（最高法院108年度台抗字第6號裁判意旨參照）。
    是依前開說明，本件受刑人所犯如附表所示各罪，各刑合併
    刑期之外部限制為有期徒刑12年7月、內部限制為有期徒刑7
    年7月，原裁定將其之應執行刑定為有期徒刑7年，雖符合法
    律所規定範圍之外部限制及內部限制，惟新北地院109年度
    審易字第36號判決就附表編號1至5所示之罪總刑期有期徒刑
    4年2月定應執行刑為1年2月，定刑比例約為28％；新北地院1
    09年度審訴字第1219號判決就附表編號8至10所示之罪總刑
    期有期徒刑3年3月定應執行刑1年3月，定刑比例約為38％，
    則本件附表所示之罪內部界限為有期徒刑7年7月，定應執行
    刑為7年，比例提高至92％，是否比例相當，符合定應執行刑
    之恤刑目的，尚值斟酌，揆諸上揭說明，原裁定所為刑罰裁
    量職權之行使，尚非妥適，難昭折服。抗告意旨指摘原裁定
    不當，非無理由，為兼顧審級利益，應由本院將原裁定撤銷
    ，發回原審法院更為適法之裁定。
據上論斷，應依刑事訴訟法第413條，裁定如主文。
中　　華　　民　　國　　111 　年　　7 　　月　　14　　日
                  刑事第十九庭  審判長法　官  曾淑華
                                      法　官  陳文貴
                                      法　官  許文章
以上正本證明與原本無異。
如不服本裁定，應於收受送達後五日內向本院提出抗告狀。
                                      書記官  陳盈芝
中　　華　　民　　國　　111 　年　　7 　　月　　14　　日